臺灣桃園地方法院民事裁定　　　　　110年度消債更字第298號
聲　請　人
即　債務人　李湘琳　

代　理　人　陳夢麟律師（法律扶助律師）
上列當事人因消費者債務清理事件聲請更生，本院裁定如下：
    主  文
債務人李湘琳自民國一一○年十月十五日下午五時起開始更生程
序。命司法事務官進行本件更生程序。
    理  由
一、按債務人不能清償債務或有不能清償之虞者，得依本條例所
    定更生或清算程序，清理其債務；債務人無擔保或無優先權
    之本金及利息債務總額未逾新臺幣（下同）1,200 萬元者，
    於法院裁定開始清算程序或宣告破產前，得向法院聲請更生
    ，民國107 年12月26日修正並公布施行之消費者債務清理條
    例（下稱消債條例）第3 條、第42條第1 項分別定有明文。
    次按債務人對於金融機構負債務者，在聲請更生或清算前，
    應向最大債權金融機構請求協商債務清償方案，或向其住、
    居所地之法院或鄉、鎮、市、區調解委員會聲請債務清理之
    調解；債務人為前項請求或聲請，應以書面為之，並提出財
    產及收入狀況說明書、債權人及債務人清冊，及按債權人之
    人數提出繕本或影本。協商或調解成立者，債務人不得聲請
    更生或清算。但因不可歸責於己之事由，致履行有困難者，
    不在此限；又自債務人提出協商請求之翌日起逾30日不開始
    協商，或自開始協商之翌日起逾90日協商不成立，債務人得
    逕向法院聲請更生或清算，復為消債條例第151 條第1 項、
    第2 項、第7 項及第153 條所明定。再按法院開始更生程序
    之裁定，應載明其年、月、日、時，並即時發生效力；法院
    裁定開始更生或清算程序後，得命司法事務官進行更生或清
    算程序；必要時，得選任律師、會計師或其他適當之自然人
    或法人一人為監督人或管理人，消債條例第45條第1 項、第
    16條第1 項分別定有明文。
二、聲請意旨略以：
    聲請人即債務人李湘琳前積欠金融機構債務無法清償，於11
    0 年3 月29日聲請消費者債務清理法院前置調解，後因最大
    債權銀行認聲請人明顯已無還款能力，於調解期日未到庭，
    而未達成還款協議致調解不成立。又聲請人主張其無擔保或
    無優先權之債務總額為116 萬1,216 元，未逾1,200 萬元，
    且未經法院裁定開始清算程序或宣告破產，爰聲請裁定准予
    更生等語。
三、經查：
  ㈠本條例所稱消費者，指5 年內未從事營業活動或從事小規模
    營業活動之自然人；前項小規模營業指營業額平均每月20萬
    元以下者，消債條例第2 條第1 、2 項定有明文。又消債條
    例第2 條第1 項所稱5 年內從事小規模營業活動，係指自聲
    請更生或清算前1 日回溯5 年內，有反覆從事銷售貨物、提
    供勞務或其他相類行為，以獲取代價之社會活動，依其5 年
    內營業總額除以實際經營月數之計算結果，其平均營業額為
    每月20萬元以下者而言，例如：平均月營業額未逾20萬元之
    計程車司機、小商販等即屬之（參照辦理消費者債務清理事
    件應行注意事項第1 點）。經查，參以聲請人勞工保險被保
    險人投保資料表及國稅局綜合所得稅各類所得資料清單，可
    知聲請人於聲請更生前，均投保在民間公司，且其亦自承現
    均擔任家庭代工之工作，故認聲請人應無從事小額營業活動
    ，自得依消債條例聲請更生，合先敘明。
  ㈡又聲請人以其有不能清償債務情事，向本院聲請債務清理前
    置調解，經本院以110 年度司消債調字第151 號調解事件受
    理在案，嗣經本院司法事務官於110 年7 月15日核發調解不
    成立證明書，並移由民事庭審理等情，業經本院依職權調取
    上開調解案卷查明無訛，是聲請人確已依消債條例第151 條
    第1 項、第153 之1 第1 項之規定，於聲請更生前聲請法院
    調解，本院自得斟酌該調解案卷中所提出之資料及調查之證
    據，再綜合聲請人目前全部收支及財產狀況，評估是否已達
    不能維持最低生活條件，而有「不能清償債務或有不能清償
    之虞」之情形。再聲請人雖前於95年間向最大債權金融機構
    台新國際商業銀行申請債務協商成立，約定分100 期、每月
    清償2 萬6,142 元，嗣因原約定協議條件還款有困難，於97
    年8 月27日申請變更債務協商還款條件方案，分140 期，利
    率0 ％，每月清償1 萬4,565 元，惟聲請人繳款2 年後即未
    依約繳款而毀諾。聲請人又與債權金融機構申請個別協商一
    致性方案（二階段還款）成立，於第一階段約定自99年5 月
    起，分72期，每月清償1 萬5,000 元，第二階段則約定自10
    5 年5 月起，分71期，每月清償8,000 元，惟聲請人僅清償
    至110 年2 月即未再依約繳款而再次毀諾，業據提出95年度
    銀行公會債務協商機制變更還款條件增補約據、個別協商一
    致性方案協議書（適用二階段還款方案）為憑（參本院卷第
    17至21頁），但聲請人就此業已說明其當時因新冠肺炎疫情
    影響收入不穩，每月收入扣除其必要支出後，無法負擔而毀
    諾等語（見本院卷第14、15頁），可認聲請人應係不可歸責
    於己之事由收入減少致不能履行原協商條件，是應可認聲請
    人非故意毀諾。
四、本院司法事務官前於調解程序中，函詢全體債權人陳報債權
    及提供聲請人還款方案結果，最大債權銀行即台新國際商業
    銀行股份有限公司（下稱台新銀行）陳報其債權總額為46萬
    188 元，並未提出還款方案。另有滙豐（台灣）商業銀行股
    份有限公司陳報其債權總額為9 萬8,911 元、兆豐國際商業
    銀行股份有限公司陳報其債總額為17萬1,770 元、台北富邦
    商業銀行股份有限公司陳報其債權總額為11萬8,931 元、凱
    基商業銀行股份有限公司陳報其債權總額為58萬1,212 元、
    聯邦商業銀行股份有限公司陳報其債權總額為5 萬5,253 元
    、中國信託商業銀行股份有限公司陳報其債權總額為10萬
    5,243 元及國泰世華商業銀行股份有限公司陳報其債權總額
    為4 萬7,985 元，合計已陳報之債權金額為163 萬9,493 元
    （見調解卷第39、43、45、48、52、53、58頁）。
五、本件依聲請人所提出財產及收入狀況說明書、全國財產稅總
    歸戶財產查詢清單及中華民國人壽保險商業同業公會保險業
    通報作業資訊系統資料查詢結果表（參調解卷第8 、16、24
    頁），顯示聲請人名下有4 份國泰人壽之保單，此外並無其
    他任何財產。另收入來源部分，聲請人聲請更生前二年期間
    ，即自108 年3 月起至110 年2 月止，據聲請人所提出107
    年度、108 年綜合所得稅各類所得資料清單，聲請人於107
    、108 年均無薪資所得收入資料。惟聲請人陳報其於聲請更
    生前二年間，均擔任家庭代工，平均每月收入為4,000 元，
    加計每月領取之孝親費5,000 元，總計9,000 元，是於108
    年3 月起至110 年2 月止，聲請人薪資所得總計應為21萬6,
    000 元（計算式：9,000 元×24個月＝21萬6,000 元），認
    聲請人聲請更生前二年之所得收入總計為21萬6,000 元。另
    聲請更生後，聲請人主張其仍以家庭代工及孝親費維生，，
    平均每月薪資所得約為9,000 元，另自110 年2 月起領有國
    民年金4,040 元，業據聲請人提出收入證明切結書及郵局存
    摺封面暨內頁在卷可稽（參調解卷第41頁，本院卷第22、25
    頁），認聲請人所稱每月薪資所得收入約為1 萬3,040 元（
    計算式：9,000 元＋4,040 元＝1 萬3,040 元），應屬可信
    ，是認應以每月1 萬3,040 元為聲請人聲請更生後每月可處
    分之所得收入計算。
六、另按債務人必要生活費用，以最近一年衛生福利部或直轄市
    政府所公告當地區每人每月最低生活費1.2 倍定之。受扶養
    者之必要生活費用，準用第1 項規定計算基準數額，並依債
    務人依法應負擔扶養義務之比例認定之。前二項情形，債務
    人釋明更生期間無須負擔必要生活費用一部或全部者，於該
    範圍內，不受最低數額限制；債務人證明確有必要支出者，
    不受最高數額及應負擔比例之限制，此為消債條例第64條之
    2 所明定。是查，聲請人所列出每月必要支出有電費580 元
    、水費300 元、積欠國民年金保險費2,800 元、通訊費600
    元、膳食費6,000 元、第四台560 元，合計共1 萬840 元，
    低於衛生福利部所公布108 年至110 年度桃園市平均每人每
    月生活之最低生活費15,280元之1.2 倍為1 萬8,337 元，確
    為適當。
七、從而，聲請人以上開收入扣除必要支出後，每月應有餘額2,
    200 元（計算式：1 萬3,040 元－1 萬840 元＝2,200 元）
    可供清償債務，然最大債權金融機構台新銀行並未提供任何
    分期清償方案，且本院考量聲請人現年65歲（45年出生），
    業已退休從事家庭代工，並依賴國民年金及其子女扶養，以
    維持自身之基本生活，是堪認聲請人客觀上經濟狀況已有不
    能清償債務之情形，而有藉助更生制度調整其與債權人間之
    權利義務關係，重建其經濟生活之必要。
八、綜上所述，聲請人係消費者，已達不能清償債務之程度，經
    消費者債務清理調解不成立，而查無消債條例第6 條第3 項
    、第8 條或第46條各款所定應駁回更生聲請之事由，則其聲
    請，應屬有據，爰裁定准許，並依同條例第16條第1 項規定
    ，命司法事務官進行更生程序如主文。
九、本院裁定准許開始更生程序，俾使聲請人得以重建經濟生活
    ，惟本裁定不生使債務消滅之效力，須聲請人於更生程序中
    與債權人協定更生方案，並持續履行完畢後，始能依消債條
    例第73條之規定使全部債務均視為消滅，附此敘明。
中    華    民    國   110    年    10    月    15    日
              民事第二庭    法  官  李麗珍
以上正本係照原本作成。
本裁定不得抗告。
本裁定業於110年10月15日下午5 時公告。
中    華    民    國   110    年    10    月    15    日
                            書記官  謝伊婕